【裁判字號】    99,裁,280
【裁判日期】    990129
【裁判案由】    土地增值稅
【裁判全文】
最  高  行  政  法  院  裁  定
                                       99年度裁字第280號
上  訴  人  甲○○○
被 上訴 人  南投縣政府稅務局
代  表  人  乙○○
上列當事人間土地增值稅事件，上訴人對於中華民國98年11月26
日臺中高等行政法院98年度訴字第327號判決，提起上訴，本院
裁定如下：
    主  文
上訴駁回。
上訴審訴訟費用由上訴人負擔。
    理  由
一、按對於高等行政法院判決之上訴，非以其違背法令為理由，
    不得為之，行政訴訟法第242條定有明文。依同法第243條第
    1項規定，判決不適用法規或適用不當者，為違背法令；依
    同法第243條第2項規定，判決有該條項所列各款情形之一者
    ，為當然違背法令。又提起上訴，應以上訴狀表明上訴理由
    並應添具關於上訴理由之必要證據，復為同法第244條第1項
    第4款及第2項所明定。是當事人提起上訴，如以原審判決有
    不適用法規或適用不當為理由時，其上訴狀應有具體之指摘
    ，並揭示該法規之條項或其內容；如以原審判決有行政訴訟
    法第243條第2項所列各款情形為理由時，其上訴狀應揭示合
    於該條款之具體事實。上訴狀或理由書如未依上述方法表明
    ，或其所表明者顯與上開法條規定之違背法令情形不相合時
    ，即難認為已合法表明上訴理由，其上訴自非合法。
二、緣訴外人汪炎墩所有坐落南投縣草屯鎮○○○段52-1地號土
    地（下稱系爭土地），於民國（下同）80年10月間經臺灣臺
    中地方法院80年民執七字第6513號強制執行事件進行拍賣程
    序，由訴外人洪振中拍定取得系爭土地所有權，經被上訴人
    按一般用地稅率核算應納土地增值稅計新臺幣（下同）3,78
    7,325元，並函請執行法院代為扣繳在案。嗣上訴人於98年3
    月3日以債權人之身分，函請被上訴人就系爭土地改依行為
    時農業發展條例第27條（即行為時土地稅法第39條之2）規
    定免徵土地增值稅，並依稅捐稽徵法第28條第2項規定辦理
    退稅，經被上訴人審查後以98年3月6日投稅財字第09800079
    41號函否准所請，上訴人不服，循序提起行政訴訟，經原審
    法院判決駁回後，提起本件上訴。
三、上訴意旨雖主張：(一)原判決依本院80年6月份庭長法官聯席
    會議，認上訴人並無請求被上訴人免稅之公法上權利，係誤
    解法令，與法律、實務見解、財政部函釋不合，均屬判決違
    背法令，且本件主要為退稅事件而非免稅事件，原判決以此
    為據，遂認債權人不得申請免稅，構成判決違背法令。(二)依
    本院88年判字第392號判例、95年度判字第1666號判決及95
    年度判字第01843號判決均肯認債權人有申請及退稅之權益
    ，或得代債務人申請退稅之權利，而屬公法請求權之行使。
    (三)原判決認被上訴人函復否准，非行政處分，有認定事實違
    背法令，且與行政程序法第92條第1項規定不合，構成判決
    違背法令。(四)原判決以上訴人未舉證，難認課稅處分有錯誤
    ，係違背舉證法則並遺漏事實。(五)原判決以上訴人為課稅處
    分之事實利害關係人，欠缺權利保護必要為由，係誤解法意
    、違背判例，且認定事實互有矛盾，其判決當然違背法令。
    (六)原判決應保障人民權益及確保國家行政權之合法行使，竟
    不履行法律規定所賦予之義務，竟消極不適用行政程序法第
    117條規定命作成合法之行政處分，而違背行政訴訟法第1條
    規定，致影響判決，依行政訴訟法第243條第1項規定，亦屬
    判決違背法令等語。然原判決已就上訴人係系爭土地所有權
    人之債權人，是否可代位提起本件訴訟？請求退還稅款是否
    有理由？等重要爭點，詳述其判斷之理由，即論明：土地稅
    法第4章土地增值稅之規定，土地增值稅係於土地所有權移
    轉，對土地因漲價之受益者，即出賣人課徵土地增值稅。本
    件就訴外人汪炎墩所有系爭土地拍賣而言，居於債權人地位
    之上訴人，於系爭土地拍賣課徵土地增值稅，雖影響債權受
    分配之金額，惟此僅屬經濟上之利害關係，並非法律上之利
    益，且「依農業發展條例第27條之規定，合於該條所定免稅
    要件者，當然發生免稅效果，本無待人民之申請。同條例施
    行細則第15條規定並非關於發生免稅效果之規定。抵押權人
    （債權人）代位債務人（原土地所有權人）申請，僅在促使
    稅捐稽徵機關注意，不得對土地課徵土地增值稅而已，並非
    代位債務人行使要求免稅之權利，不生可否行使代位權之問
    題。」（本院80年6月12日庭長評事聯席會議決議參照），
    足見上訴人並無請求被上訴人免徵土地增值稅之公法上權利
    ；又本件土地增值稅係債務人所繳（由被上訴人通知法院代
    為扣繳），上訴人僅為其債權人，並非繳稅之人，即非該課
    稅處分之受處分當事人，則上訴人並無直接請求被上訴人返
    還之權利；且對於債權人之上訴人而言，系爭土地增值稅之
    課徵，僅能認其具有經濟事實上之利害關係，其提起本件訴
    訟，仍因欠缺權利保護必要，而無從准許等意旨，並分別就
    上訴人之主張何以不足採，分別予以指駁甚明。觀諸前開上
    訴理由，無非重述其在原審主張之歧異見解，對原審認定事
    實及適用法律之職權行使，指摘為不當，並就原判決已論斷
    者，泛言其未論斷、理由矛盾或違背舉證法則等，核與所謂
    原判決「違背法令」之情形顯不相當，均難認對原判決之如
    何違背法令已有具體之指摘。依首開規定及說明，應認其上
    訴為不合法。
四、依行政訴訟法第249條第1項前段、第104條、民事訴訟法第9
    5條、第78條，裁定如主文。
中    華    民    國    99    年    1     月    29    日
                    最高行政法院第四庭
                        審判長法官  劉  鑫  楨
                              法官  侯  東  昇
                              法官  林  文  舟
                              法官  曹  瑞  卿
                              法官  陳  鴻  斌
以  上  正  本  證  明  與  原  本  無  異
中    華    民    國    99    年    2     月    2     日
                              書記官  邱  彰  德


司法院資訊處製作；財團法人民間司法改革基金會備份。
